【裁判字號】    91,訴,3235
【裁判日期】    921205
【裁判案由】    勞保
【裁判全文】
臺北高等行政法院判決                            九十一年度訴字第三二三五號
                              .
    原      告  甲○○
    訴訟代理人  何建宏律師
    複  代理人  郭家祺律師
    被      告  勞工保險局
    代  表  人  廖碧英總經理.
    訴訟代理人  丁○○
                丙○○
                乙○○
右當事人間因勞保事件，原告不服行政院勞工委員會中華民國九十一年七月十二日（
發文日期：九十一年七月三十日）勞訴字第○○二三二八四號訴願決定，提起行政訴
訟。本院判決如左：
    主  文
訴願決定、爭議審定及原處分關於命原告退還溢領八四○日之職業傷害殘廢給付部分
均撤銷。
訴訟費用由被告負擔。
    事  實
一、事實概要：
  (一)原告以國泰人壽保險股份有限公司為投保單位，參加勞工保險為被保險人。原告
    於民國（下同）九十年三月五日，以於八十八年三月一日下班途中車禍受傷致脊
    髓損傷併雙下肢癱瘓，申請職業傷害殘廢給付。前經被告審查，以原告殘廢程度
    符合勞工保險殘廢給付標準表第六項第二等級，於九十年五月二十五日（受理號
    碼：00000000號）核定（下稱前核定）發給一、五○○日職業傷害殘廢
    補償費，並認其因殘廢不能繼續從事工作，自九十年五月二十三日逕予退保。原
    告不服，向勞工保險監理委員會申請審議，該會認為原告兩側上肢仍具有正常功
    能，目前確實能從事工作，遂於九十年十一月七日以九十保監審字第二六一七號
    審定「原核定撤銷，由勞工保險局另為適法之處分。」
  (二)案經被告重新審查，認原告殘廢程度符合殘廢給付標準表第八項第七等級，乃於
    九十年十一月二十二日九十保給字第一○二六○七一號函核定（下稱原處分）發
    給六六○日職業傷害殘廢補償費，原告並應退還所溢領之八四○日職業傷害殘廢
    給付計一、一七六、○○○元。原告不服，向勞工保險監理委員會會申請審議，
    經該會於九十一年三月二十九日以九十保監審字第四五九○號審定書審定（下稱
    爭議審定）申請審議駁回後，原告仍不服，提起訴願，嗣經行政院勞工委員會訴
    願決定駁回，遂提起本件行政訴訟。
二、兩造聲明：
  (一)原告聲明求為判決：如主文所示。
  (二)被告聲明求為判決：
    1.原告之訴駁回。
    2.訴訟費用由原告負擔。
三、兩造之爭點：
    原告所受外傷性脊髓障害，其頹廢症狀有發生於兩下肢機能障害，是否有勞工保
    險殘廢給付標準表第一百三十二項目規定之準用？
  (一)原告主張之理由：
    1.按「被保險人因職業傷害或罹患職業病，經治療終止後，如身體遺存障害，適
      合殘廢給付標準表規定之項目，並經保險人自設或特約醫院診斷為永久殘廢者
      ，依同表規定之殘廢等級及給付標準，增給百分之五十，一次請領殘廢補償費
      ．．。被保險人領取職業傷病給付期滿，尚未痊癒，如身體遺存障害，適合殘
      廢給付標準表規定之項目，並經保險人自設或特約醫院診斷為永不能復原者，
      得比照前項規定辦理。」勞工保險條例第五十四條定有明文。次按勞工保險殘
      廢給付標準表「精神神經障害」系列第六障害項目「中樞神經系統機能之病變
      ，引起截癱或偏癱，致終身不能從事任何工作，日常生活需人扶助者」為第二
      等級殘廢，給付標準一○○○日。同系列附註一規定：「『精神、神經障害等
      級』之審定基本原則為：綜合其病灶症狀，對於永久喪失勞動能力與影響日常
      生活或社會生活活動狀態及需他人扶助之情況定其等級。（一）因重度精神、
      神經障害，為維持生命必要之日常生活活動，全須他人扶助者，適用第一等級
      。（二）因高度精神、神經障害，為維持生命必要之日常生活活動之一部須他
      人扶助者，適用第二等級；（七）中樞神經系統之頹廢症狀如發生於四肢，感
      覺器官之機能障害，按其發現部位所定等級定之，諸如因言語中樞損害所致之
      失語症，準用言語機能障害審定之。同表「下肢機能障害」系列第一三二障害
      項目「兩下肢均喪失機能者」為第二級殘廢等級，給付標準一○○○日。而所
      謂「一下肢喪失機能」依附註一規定為：「一下肢完全廢用如左列情形者：（
      一）一下肢三大關節均完全強直或完全麻痺者，以及一足五趾均喪失機能者。
      （二）一下肢三大關節均完全強直或完全麻痺者」。
    2.本件被告依勞工保險殘廢給付標準表第八項目第七等級，核予原告六六○日殘
      廢給付，係以原告檢附財團法人奇美醫院九十年三月三十一日開具審定殘廢之
      勞工保險殘廢診斷書載：「其胸椎十至十一節骨折脫併脊髓外傷，雙下肢癱瘓
      ，可自行操控代步，終身僅可從事輕便工作」及專科醫師審查意見「胸椎第十
      至十一節受傷導致兩下肢癱瘓及大小便失禁。惟其兩側上肢應可正常功能，故
      以病人目前情況判定其確實能從事工作，殘廢等級應屬第八項目第七等級」為
      據。惟原告兩下肢癱瘓症狀雖因脊椎外傷所致，但依前開殘廢給付標準表「精
      神神經障害」系列附註一規定中樞神經系統之頹廢症狀如發生於四肢，按其發
      現部位所定等級定之，即原告症狀苟亦符合同表一三二項障害項目之「兩下肢
      均喪失機能」要件，則應適用第一三二項障害項目認定為第二等級殘廢等級。
      被告未說明何以原告殘廢程度未符合第一三二項，僅憑專科醫師之審查意見自
      有不足。
    3.查原告以其於下班途中車禍受傷致脊髓損傷併雙下肢癱瘓，據財團法人奇美醫
      院（下稱奇美醫院）九十年三月三十一日開具同日審定殘廢之勞工保險殘廢診
      斷書載：「胸椎十至十一骨折脫住併脊髓外傷，受下肢癱瘓：可自行操控輪椅
      代步，惟其大小便、沐浴更衣無法自理，終身只能從事輕便工作。」據以其病
      灶與勞工保險條例第五十四條第二項、第五十五條第一項、勞工保險殘廢標準
      表附註之說明及被告於九十年五月二十五日（受理號碼：00000000號
      ）業已核定原告之殘廢程度符合殘廢給付標準表第六項第二等級，核定發給一
      、五○○日職業傷害殘廢給付（有該核定書可稽），其為不爭之事實，毋庸置
      疑。
    4.然而，被告於九十年五月二十五日核定原告之職業傷害殘廢給付之後，依推論
      「台端既因殘廢不能繼續從事工作，本局已自九十年五月二十三日逕予退保，
      保險效力即行終止。」原告主張被告之退保依法不符。雖然，勞保條例第五十
      七條規定「被保險人領取殘廢給付，不能繼續從事工作者，其保險效力即行終
      止。」試觀其終止保險效力要件有一為：「領取殘廢給付。」二為：「不能繼
      續從事工作者。」始得構成退保之要件，乃查行政院勞工委員會八十八年八月
      十二日台八十八勞保二字第○二四八二四號函所明釋稱：「查勞工保險條例第
      五十七條規定：被保險人領取殘廢給付，不能繼績從事工作者，其保險效力即
      行終止。所稱不能繼續從事工作，應依事實認定˙˙˙」既然，勞保條例之不
      足，已經由主管機關作為更明確之解釋，但被告核定殘廢給付之後，未經查證
      事實，逕自推論被保險人不能繼績從事工作，而予退保，顯有違法之處，並損
      及勞工之權益。
    5.綜合上論，即原告因第十至第十一節胸椎受傷導致兩下肢癱瘓符合標準表第一
      三二項目，依精神神經障害系列附註一第七點之規定，應依各該等級定之，為
      第二級殘廢，本應核給職業傷害殘廢給付一五○○日，就前已領取之給付毋庸
      再予退還，被告誤認原告殘廢等級並撤銷原給付一五○○日中逾六六○日之處
      分要求退還八四○日給付，應有未合，審定書及訴願決定未予糾正，亦有未洽
      ，原告訴請撤銷應有理由。
  (二)被告主張之理由：
    1.本案原告主張被告應註銷其九十年五月二十三日退保部分，被告已於九十一年
      十一月十九日以保給殘字第○九一六○六九一四○○號函，註銷該項退保，合
      先敘明。
    2.按「被保險人因職業傷害或罹患職業病，經治療終止後，如身體遺存障害，適
      合殘廢給付標準表規定之項目，並經保險人自設或特約醫院診斷為永久殘廢者
      ，依同表規定之殘廢等級及給付標準，增給百分之五十，一次請領殘廢補償費
      。被保險人領取職業傷病給付期滿，尚未痊癒，如身體遺存障害，適合殘廢給
      付標準表規定之項目，並經保險人自設或特約醫院診斷為永不能復原者，得比
      照前項規定辦理。」為勞工保險條例第五十四條定有明文。又勞工保險殘廢給
      付標準表「精神、神經障害」系列第六障害項目規定「中樞神經系統機能之病
      變，引起截癱或偏癱，致終身不能從事任何工作，日常生活需人扶助者。」為
      第二殘廢等級，給付標準一、○○○日。同系列第八障害項目規定「中樞神經
      系統機能遺存顯著障害，終身祇能從事輕便工作者。」為第七殘廢等級，給付
      標準四四○日。又同系列附註一「精神、神經障害等級」之審定基本原則：綜
      合其病性症狀，對於永久喪失勞動能力與影響日常生活或社會生活活動狀態及
      需他人扶助之情況依左列各項狀況是其等級。附註六「外傷性脊髓障害」等級
      之審定，依其損傷之程度發現四肢等之運動障害、知覺障害、腸管障害、尿路
      障害、生殖器障害等，依說明一之原則，綜合其症狀選用合適等級。
    3.原告雖訴稱，其原經被告核給第二等級殘廢給付，被告竟違法改變給付內容及
      終止原告保險效力云云。惟查前開勞工保險殘廢給付標準表「精神、神經障害
      」系列第六障害項目，被保險人除需因中樞神經系統機能之病變，引起截癱或
      偏癱外，並需「致其終身不能從事任何工作，日常生活需人扶助者。」始符合
      該規定，而本案原告據其檢附奇美醫院九十年三月三十一日開具同日審定殘廢
      之勞工保險殘廢診斷書載：其胸椎十至十一骨折脫位併脊髓外傷，雙下肢癱瘓
      ，可自行操控輪椅代步，終身僅可從事輕便工作。另據被告查明，原告於車禍
      受傷致殘廢後，確仍在投保單位上班，據此，原告確仍具有工作能力且亦實際
      工作中，是其不符上開勞工保險殘廢給付標準表「精神、神經障害」系列第六
      障害項目規定之條件，至為明確，被告雖曾為該等級之核定，惟查原告殘廢之
      狀況既不符上開規定，且本件尚在行政救濟中，仍未確定，被告自得變更原不
      合規定之核定；據此，被告以原告之殘廢情形，符合前開勞工保險殘廢給付標
      準表「精神、神經障害」系列第八障害項目規定「中樞神經系統機能遺存顯著
      障害，終身祇能從事輕便工作者。」，核給第七殘廢等級，依法並無不合。又
      有關原告仍具工作能力並工作中，其原由被告逕行退保部分，被告已恢復其保
      險資格，已經敘明。是原告所訴顯無理由。
    理  由
一、原告起訴主張：原告係勞工保險之被保險人，於九十年三月五日因職業傷害致脊
    髓損傷併雙下肢癱瘓，向被告申請職業傷害殘廢給付。經被告作成前核定原告殘
    廢程度符合勞工保險殘廢給付標準表第六項第二等級，發給一、五○○日職業傷
    害殘廢給付，並認原告因殘廢不能繼續從事工作，逕予退保。嗣原核定遭撤銷，
    取消逕予退保部分，惟被告改認原告殘廢程度僅符合殘廢給付標準表第八項第七
    等級，以原處分僅核定發給六六○日職業傷害殘廢給付，命原告退還所溢領之八
    四○日職業傷害殘廢給付計一、一七六、○○○元，於法無據，為此提訴請如聲
    明所示等語。
二、被告則以：依勞工保險殘廢給付標準表「精神、神經障害」系列第六障害項目，
    被保險人除需因中樞神經系統機能之病變，引起截癱或偏癱外，並需「致其終身
    不能從事任何工作，日常生活需人扶助者。」始符合該規定，而本件原告雖胸椎
    十至十一骨折脫位併脊髓外傷，雙下肢癱瘓，惟可自行操控輪椅代步，終身僅可
    從事輕便工作，且原告現仍在投保單位上班，仍具有工作能力且亦實際工作中，
    是其不符上開第六障害項目規定之條件，原處分並無違誤云云置辯。
三、本件兩造不爭之原告因車禍受傷，致脊髓損傷併雙下肢癱瘓，肌力零分，可自行
    操控輪椅代步，且現仍在投保單位工作等情，並有奇美醫院勞工保險診斷證明書
    附於原處分卷可稽，堪信為真實。
四、按「被保險人因普通傷害或罹患普通疾病，經治療終止後，如身體遺存障害，適
    合殘廢給付標準表規定之項目，並經保險人自設或特約醫院診斷為永久殘廢者，
    得按其平均月投保薪資，依同表規定之殘廢等級及給付標準，一次請領殘廢補助
    費，‧‧‧。被保險人領取普通傷病給付期滿，或其所患普通傷病經治療一年以
    上尚未痊癒，如身體遺存障害，適合殘廢給付標準表規定之項目，並經保險人自
    設或特約醫院診斷為永不能復原者，得比照前項規定辦理。」「被保險人因職業
    傷害或罹患職業病，經治療終止後，如身體遺存障害，適合殘廢給付標準表規定
    之項目，並經保險人自設或特約醫院診斷為永久殘廢者，依同表規定之殘廢等級
    及給付標準，增給百分之五十，一次請領殘廢補償費。被保險人領取職業傷病給
    付期滿，尚未痊癒，如身體遺存障害，適合殘廢給付標準表規定之項目，並經保
    險人自設或特約醫院診斷為永久不能復原者，得比照前項規定辦理。」勞工保險
    條例第五十三條及第五十四條分別定有明文。又勞工保險殘廢給付標準表「精神
    神經」障害系列第六障害項目規定：「中樞神經系統機能之病變，引起截癱或偏
    癱，致終身不能從事任何工作，日常生活需人扶助者。」為第二殘廢等級，給付
    標準一、○○○日。同系列第八障害項目規定「中樞神第八障害項目規定「中樞
    神經系統機能遺存顯著障害，終身祇能從事輕便工作者。」為第七等級殘廢，給
    付標準四四○日。第一百三十二項目規定：「兩下肢均喪失機能者。」為第二等
    級殘廢，給付標準一、○○○日。是本件之爭執，厥在於本件是否有勞工保險殘
    廢給付標準表第一百三十二項目規定之準用？
五、經查：
  (一)按勞工保險殘廢給付標準表「精神神經」障害系列附註說明一規定：「『精神、
    神經障害等級』之審定基本原則：綜合其病灶症狀，對於永久喪失勞動能力與影
    響日常生活或社會生活活動狀態及需他人扶助之情況依左列各項狀況定其等級。
    於審定時，須有精神科、神經科、神經外科等專門醫生診斷證明資料為依據。
    ：(二)因高度精神、神經障害，為維持生命必要之日常生活活動，全須他人扶助者
    ：適用第二級。：：：(五)因中等度精神、神經障害，精神及身體之勞動能力較一
    般顯明低下者：適用第七級。：：：」附註說明六規定：「『外傷性脊髓障害』
    等級之審定，依其損傷之程度發現四肢等之運動障害、知覺障害、腸管障害、尿
    路障害、生殖器障害等，依說明一之原則，綜合其症狀選用合適等級。」本件原
    告因車禍受有外傷性脊髓障害，自亦應依說明一之各項原則予以審定。
  (二)惟按勞工保險殘廢給付標準表「精神神經」障害系列附註說明一(七)亦有規定：「
    中樞神經系統之頹廢症狀如發生於四肢、感覺器之機能障害，按其發現部位所定
    等級定之，諸如因言語中樞損傷所致之失語症，準用言語機能障害審定之。」是
    立法意旨認為中樞神經系統之頹廢症狀如發生於四肢、感覺器之機能障害，則應
    優先按其發現部位所定等級定之，否則將發生因神經障害而致之四肢、感覺器之
    機能障害（通常尚伴隨有其他障害），其因神經障害殘廢等級認定標準而認定之
    等級，反較單純之四肢、感覺器之機能障害之殘廢等級為低之輕重失衡之情事。
  (三)查本件原告兩下肢癱瘓，肌力零分已如前述，是其各一下肢均業已符合勞工保險
    殘廢給付標準表「下肢機能」障害系列附註說明一規定：「『一下肢喪失機能』
    者，係指一下肢完全廢用，如左列情況者：(一)一下肢喪失機能三大關節完全強直
    或完全麻痺，以及一足五趾均喪失機能者。(二)一下肢三大關節完全強直或完全麻
    痺者。」之規定，是原告身體遺存之障害之等級應不在第二等級以下。
  (四)本件原告受有外傷性脊髓障害，其頹廢症狀除發生兩下肢之機能障害外，依前揭
    殘廢診斷書所載尚包括大小便失禁，是原告身體遺存之障害實較單純兩下肢之機
    能障害者為嚴重，是原告主張應依其發現部位準用兩下肢之機能障害審定其為第
    二等級，於法有據。
  (五)再勞工保險被保險人於經審定成殘後是否應予退保，應視其殘廢部位、程度及所
    影響之工作能力而定，本件原告既仍得以自行操控輪椅代步之方式，從事原有工
    作，自無退保之必要，此為被告所不爭，惟不得以原告既未退保而逕推論原告不
    適合勞工保險殘廢給付標準表關於重度殘廢等級（第一、二或三等級），仍應依
    該標準表之各項目規定及其附註說明之規定予以審認。
六、綜上所述，原告之主張為可採，被告應發給勞工保險殘廢給付標準表第六項第二
    等級一、五○○日職業傷害二、一○○、○○○元，原處分改認原告殘廢程度僅
    符合勞工保險殘廢給付標準表第八項第七等級，僅核定發給六六○日職業傷害殘
    廢給付，否准原告其餘請求，並命原告退還所溢領之八四○日職業傷害殘廢給付
    計一、一七六、○○○元，認事用法，尚有違誤，爭議審定及訴願決定未予糾正
    ，亦有未合，原告訴請如聲明所示，於法有據，應予准許。本件命原告退還八四
    ○日職業傷害殘廢給付之原處分既經撤銷，則原告申請一、五○○日之殘廢給付
    全部目的已達，本院已無另行判命被告作成給付該八四○日差額之行政處分，併
    予敘明。
據上論結，本件原告之訴為有理由，爰依行政訴訟法第九十八條第三項前段，判決如
主文。
中    華    民    國    九十二      年      十二        月    五        日
                 臺 北 高 等 行 政 法 院   第 一 庭
                                審 判 長 法  官  王  立  杰
                                         法  官  黃  本  仁
                                         法  官  王  碧  芳
右為正本係照原本做成。
如不服本判決，應於送達後二十日內，向本院提出上訴狀並表明上訴理由，如於本判
決宣示後送達前提起上訴者，應於判決送達後二十日內補提上訴理由書（須按他造人
數附繕本）。
中      華      民      國    九十二    年     十二     月      五      日
                                         法院書記官 鄭 聚 恩


司法院資訊處製作；財團法人民間司法改革基金會備份。
